最高法院刑事判決　　　　　　　　　　　　　　　　八十八年度台上字第三七四號
　　上訴人　台灣高等法院檢察署檢察官
　　被　告　甲○○
右上訴人因被告貪污案件，不服台灣高等法院中華民國八十七年四月二十九日第二審
更審判決（八十六年度上更(一)字第一二三三號，起訴案號：台灣新竹地方法院檢察署
八十四年度偵字第七八五三號），提起上訴，本院判決如左：
    主  文
原判決撤銷，發回台灣高等法院。
    理  由
本件原判決以公訴意旨略稱：被告甲○○係新竹縣警察局橫山分局三組小隊長，係依
據法令從事公務之人員，與吳家政（另因行賄罪提起公訴）為幼時鄰居；緣吳家政係
設於新竹縣竹東鎮○○路○段一一九巷二十七號揚鴻企業股份有限公司（以下簡稱揚
鴻公司）負責人吳勝唐之子，該公司在新竹縣油羅溪鐵橋附近設有一地下砂石廠，由
吳家政負責管理，並自民國八十三年十一月間開始在油羅溪盜採砂石出售圖利，並曾
先後多次遭新竹縣政府科處罰鍰及新竹縣警察局橫山分局以竊盜、公共危險罪嫌移送
台灣新竹地方法院檢察署偵辦，八十三年三月間，甲○○由新竹縣警察局竹東分局調
橫山分局擔任三組小隊長，有關行水區砂石採集之查緝取締，亦為其職務上之行為，
同年四月間，吳家政知悉甲○○調回橫山分局任職，為避免被取締，乃於八十三年六
月間某日中午，以電話邀請甲○○至橫山鄉「九華山莊」吃飯，並邀揚鴻公司另一股
東兼總務之李勝揚及公司其他同仁作陪，席間，吳家政希望甲○○能多幫忙，儘量少
至採石區取締。旋甲○○對此違背職務行為之要求，竟予以應允，吳家政為感謝甲○
○應允幫忙之情誼，乃向同桌之李勝揚取得新台幣（下同）五萬元，並於甲○○如
時交付甲○○，甲○○予以收受；因認被告涉有貪污治罪條例第四條第一項第五款之
貪污罪嫌。惟經審理結果，認被告之犯罪不能證明，因而撤銷第一審論處被告貪污罪
刑之判決，改判諭知被告無罪。固非毫無見地。
惟查：(一)證人吳家政於法務部調查局北區機動組（以下簡稱北機組）供稱：「甲○○
在用餐時表現熱忱，並願在職權範圍內儘量幫忙，經李勝揚同意後，我等三人（指上
訴人、吳家政及李勝揚）如時，由我將該五萬元塞給甲○○，且向其表示以後如有
需要幫忙時，可向李勝揚聯絡，我知道甲○○並未將錢退回；另據李勝揚以後在股東
會中曾表示甲○○向其開口借十萬元，但未獲股東會同意，我不知李勝揚私下有無借
他」；「……在中餐廳吃飯，……希望他以後能多幫忙，儘量少來取締砂石場之採集
工作，甲○○亦表示在其職權範圍內會儘量幫忙，為了感謝甲○○願意幫忙之情誼，
我在甲○○如時，交付甲○○五萬元，要他代為宴請橫山分局三組所有人員吃飯，
甲○○收下五萬元後，於用餐完畢，大家即各自離去」（偵查卷第二十八頁正反面）
；證人李勝揚於北機組亦證稱：「……席間吳家政曾向甲○○表示他以後要在前述土
地上採集砂石，請甲○○多幫忙，後來吳家政把我拉到所向我表示要送給甲○○五
萬元，讓公司以後好辦事，所以這筆錢要由公司出，我同意後，因當時身上帶七、八
萬元，從中拿出五萬元交給吳家政，此時甲○○也到所來了，他二人湊得很近地在
講話，當時五萬元係放在吳家政手中，……吳家政告訴我錢已交給甲○○了，之後連
同餐費六千餘元，合計五萬六千餘元，向公司黃惠嬌請款，黃女打電話問我，我向她
表示該五萬元是吳家政給甲○○的錢，讓公司以後好辦事，黃女聽後也沒有表示什麼
，該五萬元甲○○沒有退還」（同上偵查卷第四十九頁反面、第五十頁）；證人黃惠
嬌於北機組亦證稱：「李勝揚於八十三年七月間向我表示有花錢打點橫山分局三組警
務人員，要我將錢補給他們，才將五萬五千四百元之現金給予吳勝唐、吳家政、李勝
揚等人，並依報結單，填註在八十三年七月份之損益表上，並在雜支明細第(十)項下記
明〞李便餐及公關五五、四○○〞，……五五、四○○元係打點警務人員之費用，…
…前開打點警務人員費用，李勝揚或吳家政事後均沒有歸還，也沒有經由吳勝唐歸還
」（同上偵查卷第四十三頁後面、第四十四頁正反面）；並有揚鴻公司八十三年七月
份損益表影本附卷可稽（同上偵查卷第十四頁）。上開不利於上訴人之諸項證據何以
不足採納﹖原判決未說明其理由，自有理由不備之違法。(二)原判決於理由欄內載稱：
「被告否認犯罪並辯稱吳家政於所塞了五萬元就出去了，吳家政沒有說話」（原判
決正本第二頁），又載稱：「證人吳家政證稱吃完飯後，在洗手間把五萬元塞給被告
，是請他組裡的同事吃飯，做好關係」，其等二人所供似已不盡相符；又依原判決之
認定，被告係於八十三年六月十六日接受吳家政在九華山莊之宴請當日，收受吳家政
交與之五萬元，而被告於北機組供稱：「我小便小到一半時，吳家政突然從他口袋中
掏出一包裝錢的白色信封，塞到我口袋裡，……我來不及作任何表示，他就出去
所了，……吃飯結束後，我開車前往砂石廠去找他，僅有他父親吳勝唐在場，我就跟
他講這包東西要交給你兒子吳家政，他當場打開清點，共有五萬元」（偵查卷第六十
二頁）；於原法院前審亦供稱：「吳家政塞給我（五萬元），……我當天下午直接拿
回砂石廠交還給他父親吳勝唐」（上訴卷第二十六頁）；如果無訛，則被告若有於事
後退還該款，似係在八十三年六月十六日當日退還，乃原判決於理由欄竟載稱被告已
於八十三年六月二十五日退還該五萬元，又吳勝唐案發後提出之記事本上所記載六月
二十五日被告退錢之記載實在等情，核與上開證據資料已有不符，且查記事本上記載
：「黃先生下午信封袋退還五萬元，轉家政」，係記載於六月二十五日一欄，經查八
十三年六月二十五日係星期六，而卷附記事本影本上之六月二十五日則為星期五，該
記事本顯非八十三年之記事本，吳勝唐若於八十三年六月十六日受託轉交該款，何以
未將該事件記載於當日之記事欄內，而記載於六月二十五日欄﹖且其使用之記事本何
以非當年份之記事本﹖該記事本之上開記載，是否事後偽造﹖又吳勝唐於原審法院前
審供稱：「錢是公司的錢」（上訴卷第二十七頁），被告如確已退還，吳勝唐或吳家
政何以未曾交與會計入帳﹖凡此俱與認定被告應否成立犯罪，至有關係，原審未予查
明慎斷，率行判決，亦嫌速斷。(三)按貪污治罪條例第四條第一項第五款之貪污罪，衹
須對於違背職務之行為，收受賄賂或其他不正利益，即足構成，至其事後有無退還賄
款，於該罪之成立，並無影響。如認被告確有於吳家政以行賄之意思而交付五萬元時
，予以收受，應已成立收受賄賂罪，原判決以被告於事後在八十三年六月二十五日已
退還該五萬元，而認定被告無收賄之意思（原判決正本第三頁倒數第七、八行），其
法律見解，非無商榷之餘地。檢察官上訴意旨執上述諸端指摘原判決違法，非無理由
，應認原判決仍有撤銷發回更審之原因。
據上論結，應依刑事訴訟法第三百九十七條、第四百零一條，判決如主文。
中      華      民      國    八十八    年      一      月    二十八    日
                              最高法院刑事第十庭
                                  審判長法官  曾  有  田
                                        法官  林  永  茂
                                        法官  陳  宗  鎮
                                        法官  劉  介  民
                                        法官  魏  新  和
      右正本證明與原本無異
                                              書  記  官
中      華      民      國    八十八    年      二      月      二      日
